臺灣高等法院臺中分院民事判決
111年度上字第339號
上  訴  人  張賢財  
訴訟代理人  黃勇雄律師
被 上訴 人  VILLA-M社區管理委員會

法定代理人  林士民  

訴訟代理人  廖健智律師
            陳映良律師
上列當事人間請求排除侵害事件，上訴人對於中華民國111年5月
6日臺灣臺中地方法院110年度訴字第1237號第一審判決提起上訴
，本院於111年9月28日言詞辯論終結，判決如下：
    主  文
上訴駁回。
第二審訴訟費用由上訴人負擔。
    事實及理由
一、上訴人主張：伊所有坐落臺中市○○區○○段000000地號土地及
    其上同段000建號建物，與毗鄰建物為一集居社區VILLA-M（
    下稱系爭社區），住戶並成立VILLA-M社區管理委員會（下
    稱被上訴人）負責管理社區。伊與其他社區集居建物共有同
    段000-00、000-00、000-0地號土地作為出入社區通路使用
    。詎被上訴人違反相關建築法令，且未經伊之同意，竟擅自
    在上開000-00地號土地（下稱系爭土地）興建如臺中市○○地
    政事務所民國110年9月14日○土測字153900號土地複丈成果
    圖（下稱附圖）編號A2所示鐵門、牆壁、雨遮（面積1.45平
    方公尺）及A3所示雨遮（面積32.70平方公尺）、A4所示管
    理室（含垃圾間）及鐵門、雨遮（面積17.65平方公尺）等
    地上物（下合稱系爭增建物），致伊無法順利進出並通行系
    爭土地，有侵害伊之所有權能等情。爰依民法第184條第1項
    前段、第2項、第821條準用第767條第1項中段規定，擇一請
    求被上訴人拆除如附圖所示之系爭增建物（原審為上訴人敗
    訴之判決，上訴人聲明不服，提起上訴）。並上訴聲明：㈠
    原判決廢棄。㈡被上訴人應將坐落系爭土地上之系爭增建物
    均拆除。㈢願供擔保，請准宣告假執行。
二、被上訴人則以：訴外人○○建設有限公司（下稱○○公司）興建
    系爭社區建案時，即規劃於系爭土地興建系爭增建物，並與
    系爭社區一併完工，隨即並將系爭增建物之所有權移轉予系
    爭社區全體區分所有權人共有，而由系爭社區之管理委員會
    即被上訴人管理。上訴人於簽約購屋時即知悉上開情事，對
    系爭增建物占用系爭土地應有默示分管契約存在，且系爭社
    區之區分所有權人過半數同意系爭增建物占用系爭土地，依
    民法第820條第1項規定，乃有權占有。且依同法第819條第2
    項規定拆除系爭增建物乃處分行為，未經全體區分所有權人
    同意。況且系爭增建物並無妨害上訴人車輛進出及救災等語
    ，資為抗辯，並答辯聲明：㈠上訴駁回。㈡如受不利益判決，
    願供擔保請准宣告免為假執行。
三、兩造不爭執事項：
  ㈠○○公司於104年2月4日取得系爭社區之建造執照（見原審卷第
    101頁）。
  ㈡系爭社區規劃有A、B、C三區共20戶。上訴人於104年6月23日
    與○○公司簽訂VILLA-M房屋及土地預定買賣合約書，戶別為A
    2，所有權移轉登記時間為107年1月9日（見原審卷第21頁、
    第151至157頁）。
  ㈢臺中市○○區○○段000000地號土地、同段000-0地號土地及系爭
    土地為系爭社區之住戶分別共有。
  ㈣系爭增建物占用系爭土地，現為被上訴人管理使用。
  ㈤系爭增建物於臺中市政府在106年1月20日核發系爭社區使用
    執照時，尚未存在（見原審卷第193頁、第195頁）。
四、兩造爭執事項：
  ㈠上訴人依民法第767條第1項中段規定，請求被上訴人拆除系
    爭增建物，有無理由？
  ⒈系爭增建物是否為系爭社區之住戶共有？被上訴人是否基於
    管委會身分管理使用？
  ⒉系爭增建物占用系爭土地是否基於系爭社區全體住戶之分管
    契約？
  ①分管契約是否因違反公寓大廈管理條例第7條第2款規定，而
    依民法第71條無效？　　
  ②VILLA-M房屋預定買賣合約書第27條個別磋商條款第15項約定
    是否違反民法第247條之1而無效？
  ③上訴人請求是否違反民法第148條之誠信原則？
  ⒊拆除系爭建物是否須經全體住戶之同意？
  ㈡上訴人依民法第184條第1項前段、第2項規定，請求被上訴人
    拆除系爭增建物，有無理由?
  ⒈被上訴人是否故意讓系爭增建物違反建築法第25條前段、第7
    3條第1項前段、公寓大廈管理條例第7條第2款及第9條、第1
    6條第2項規定，侵害上訴人所有權能，致上訴人受有不能順
    利通行巷道通路之損害？
  ⒉建築法第25條前段、第73條第1項前段、公寓大廈管理條例第
    7條第2款及第9條、第16條第2項規定是否為保護他人之法律
    ？被上訴人是否違反上開規定，致上訴人受有不能順利通行
    巷道通路之損害？
五、本院得心證之理由：　　
(一)上訴人依民法第767條第1項中段、第821條規定，請求被上
    訴人拆除系爭增建物，為無理由：
　①契約固需當事人互相表示意思一致始能成立，但所謂互相表
    示意思一致，不限於當事人直接為之，其經第三人媒介，而
    將當事人互為之意思表示從中傳達，而獲致意思表示一致者
    ，仍不得謂契約未成立。公寓大廈之買賣，建商與各承購戶
    分別約定，該公寓大廈之共有部分由特定共有人使用者，除
    別有規定外，應認共有人間已合意成立分管契約。　　 
  ②系爭社區為○○公司所興建，於104年2月4日申請取得建造執照
    ，規劃有A、B、C三區共20戶。上訴人於104年6月23日與○○
    公司及訴外人廖○○，分別簽訂VILLA-M房屋預定買賣合約書
    及土地預定買賣合約書，戶別為A2（見原審卷第151至157頁
    ）。○○段000-00地號土地、同段000-0地號土地及系爭土地
    為系爭社區之住戶分別共有等事實，為兩造所不爭執（見上
    述），並有建照執照、系爭社區1樓全區平面圖、房屋預定
    買賣契約書（立契約書人為買方即上訴人及賣方○○公司）等
    在卷可佐（見原審卷第101、103、203至221頁），是上訴人
    於系爭社區尚在預售興建時，即與起造人○○公司簽訂房屋預
    定買賣契約書，承購系爭社區A2之戶別，應堪認定。　　　
    　
　③查系爭社區之承購戶承購系爭社區房、地時所簽訂之房屋預
    定買賣契約書第27條個別磋商條款第15點約定：「為求美觀
    及安全實用效果，買方同意委託賣方增建社區入口管理室與
    上方入口頂蓋與社區管制大門與垃圾間及A2-A10戶2F後方露
    臺及A1戶5F前臥室及A2戶5F後臥室A1戶2F空中花園與其正下
    方所在之車庫與車庫捲門牌樓供住戶使用。此增建並不在建
    築執照核准之項目，此部分施工係賣方為提高生活品質無償
    增建贈送予住戶使用，不含在房屋價款內，本合約銷售之建
    坪亦不包含上述增建面積，買方對上情知悉並表贊同，完工
    後交由各住戶善意管理，日後買方不得對賣方有任何異議或
    要求，若因法令執行及外在因素無法施作時，由賣方提撥此
    增建贈送工程之費用與買方，若已施作完成則不論任何情況
    下，買方均不得要求賣方恢復原狀或請求金額補償。」，有
    房屋預定買賣契約書及上訴人所提系爭社區房屋預定買賣契
    約書第27條個別磋商條款第15點在卷可稽（見原審卷第203
    至221頁)，核與被上訴人所提系爭社區B5住戶之房屋預定買
    賣合約書之個別磋商條款第15點內容相符（見原審卷第107
    至109頁）；參酌以系爭社區宣傳廣告電腦示意圖，社區入
    口繪有管理室、電動大門、上方入口設有頂蓋（見原審卷第
    105頁），亦與上訴人所提系爭增建物現場現況照片（見原
    審卷第41至51頁）之外觀、位置相當，復酌以建商與系爭社
    區各區分所有建物買受人於訂立房屋預定買賣契約書時，均
    已約明增建物之位置，且經上訴人於104年6月16日攜回審閱
    5天以上（見原審卷第203頁），並經上訴人於104年6月23日
    簽立房屋預定買賣契約書表示知情同意等情，堪認上訴人與
    其他區分所有權人間業已透過建商與各承購戶約定，合意成
    立分管契約，揆諸前揭說明，上訴人即應受該分管協議之拘
    束。
　④上訴人主張均不可採：
　⑴上訴人雖主張伊與○○公司簽約時，尚不知悉系爭增建物之實
    際位置，又系爭增建物屬違法建物，非系爭社區各住戶向○○
    公司購買，且○○公司逕行交付系爭增建物予被上訴人，而非
    全體區分所有權人云云，然為被上訴人所否認。查，依上訴
    人與○○公司所簽立之房屋預定買賣契約書及個別磋商條款之
    約定內容，可見上訴人於訂約時已知悉並同意○○公司於系爭
    社區增建社區入口管理室與上方入口頂蓋與社區管制大門與
    垃圾間；另觀之宣傳廣告電腦示意圖及社區1樓全區平面圖
    （此圖亦為購屋契約之一部分，見原審卷第103至105頁），
    堪認上訴人於購屋時就系爭增建物可能位置、與其購買戶別
    間之相對位置已有認知，自難認上訴人無從知悉系爭增建物
    搭建後實際大致位置。且依公寓大廈管理條例第3條第9款規
    定，管理委員會係由區分所有權人住戶為管理委員之組織，
    旨在執行區分所有權人會議決議事項及公寓大廈管理維護事
    務，本件○○公司將系爭社區共用部分、約定共用部分、與附
    屬設施設備移交予被上訴人，有移交紀錄、點交表附卷可查
    （見原審卷第235至239頁），而系爭增建物亦為各住戶合意
    ○○公司增建使用，則被上訴人為系爭社區之區分所有權人維
    護管理，應屬合理。故上訴人上開主張，要非可採。
　⑵至上訴人另主張系爭增建物妨害其車輛進出使用，侵害其對
    系爭土地所有權之行使云云，為被上訴人所否認。嗣經原審
    履勘現場，並請兩造各自準備車輛做為測試通行之用，可見
    上訴人駕駛其所有賓士S350長軸版車輛自A2停車位駛出，其
    車頭左轉彎朝大門經一次修正，第二次即通過大門，其車身
    左側與大門牆壁間隔距離細微。上訴人自大門駛入後倒車入
    庫，經修正一次亦可將上開車輛置回停車位內；另被上訴人
    一方亦駕駛與上訴人相同款式車輛，其停放位置接近右側A3
    相隔牆壁，同樣以車頭朝前方式往大門左轉駛出，轉彎一次
    即可駛出大門，左側車身與牆壁距離接近。後自大門外駛入
    ，倒車入庫一次即可進入該車位。上訴人駕駛之車輛約較被
    上訴人一方所駕車輛長5至10公分等情，有原審法院110年10
    月19日勘驗筆錄可考（見原審卷第277至285頁），可見上訴
    人車輛仍得進出系爭社區及停車位，縱須修正一次，惟尚非
    須修正、迴轉數次難以通行之情形。再者，參照坊間一般之
    地下或社區停車位及路邊停車位，常有部分車位因迴車空間
    及距離之關係，亦係需經修正始得停妥，此乃眾所週知之常
    情，衡以原審上開現場實測為客觀之觀察，尚難逕認有因系
    爭增建物之存在，而有何致妨害上訴人自由通行系爭社區車
    道之權利。故上訴人上開主張，尚非可取。
　⑶上訴人雖又主張系爭增建物之約定違反公寓大廈管理條例第7
    條第2款規定應屬無效。然上開規定係指公寓大廈共用部分
    不得獨立使用供做專有部分。其為連通數個專有部分之走廊
    或樓梯，及其通往室外之通路或門廳；社區內各巷道、防火
    巷弄者，並不得為約定專用部分。又所謂約定專用係指公寓
    大廈共用部分，經約定供特定區分所有權人使用者，此觀同
    條例第3條第5款規定自明。系爭增建物既約定供系爭社區全
    體所有住戶共同使用，已與約定專用之定義不符，上訴人此
    部分主張，亦無足取。　　
　⑷上訴人復主張前揭房屋預定買賣合約書第27條個別磋商條款
    第15項約定，違反民法第247條之1規定而無效云云。然民法
    第247條之1規定所謂「按其情形顯失公平」，係指依契約本
    質所生之主要權利義務，或按法律規定加以綜合判斷，斟酌
    契約之性質、締約目的、全部條款內容、交易習慣及其他情
    事判斷之，有顯失公平之情形而言。查，○○公司所製之房屋
    預定買賣契約書第27條個別磋商條款，其中第1至43點均以
    電腦文字打印，顯係由○○公司預先擬定為與不特定多數消費
    者訂立同類契約之用，自為定型化契約，惟觀之上開個別磋
    商條款乃敘明部分戶型之外觀、屋內配置、施作方式等情形
    ，且明示部分工程與建築執照核准項目不同，然該二次施工
    之部分乃增加承購戶使用面積，如外推陽台屋簷，或增設公
    共使用設施，系爭增建物，難認該條款對上訴人而言有何顯
    失公平之處，更何況上開個別磋商條款係經上訴人知情同意
    下而簽立。又系爭增建物之建造費用既未包含在承購價金內
    亦未計算入建坪，則○○公司約明施作完成之系爭增建物不得
    要求其恢復原狀或請求金額補償，亦難逕認有因單方面免除
    ○○公司之責任，而對上訴人造成何重大不利益。故上訴人此
    部分主張，委無足採。
　⑤綜上，可見系爭增建物占用系爭土地之權源，即源於上訴人
    知情同意所簽立之房屋預定買賣契約書（含第27條個別磋商
    條款）之約定，被上訴人並非無權占有系爭土地，上訴人主
    張系爭增建物無權占有系爭土地，本於共有人身分地位請求
    拆除系爭增建物並返還系爭土地，即無可採。
　⑥至被上訴人抗辯上訴人提起本件訴訟，係以損害伊為主要目
    的，已違反誠信原則，並構成權利濫用云云。惟按民法第14
    8條係規定行使權利，應依誠實及信用方法，不得違反公共
    利益，或以損害他人為主要目的。若當事人行使權利，雖足
    使他人喪失利益，倘非以損害他人為主要目的，亦無違反誠
    實及信用之方法，即難謂係違反誠信原則或權利濫用（最高
    法院107年度台上字第2449號判決可資參考）。查，上訴人
    以被上訴人未經伊同意，興建系爭增建物，致伊無法順利通
    行系爭土地，則上訴人為系爭土地共有人，依民法第767條
    第1項、第821條規定，請求被上訴人拆除系爭增建物，係本
    於所有權人地位之正當權利行使，且非以損害被上訴人為主
    要目的，亦無違反誠信原則或權利濫用可言，故被上訴人上
    開所辯，顯屬無據，爰併予敘明。　　
(二)上訴人依民法第184條第1項前段、第2項規定，請求被上訴
    人拆除系爭增建物，亦無理由：
  ①按國家為維持社會秩序、增進公共利益、確保人民福祉及貫
    徹政府政策，在不違反憲法第23條之比例原則下所制定之行
    政法規，其規範內容倘在禁止當事人（包括政府機關及人民
    ）為一定行為，而屬於民法第71條前段所稱之「禁止規定」
    者，經權衡該規定之立法精神、規範目的及法規之實效性，
    並斟酌其規範倫理性質之強弱、法益衝突之情形、締約相對
    人之期待、信賴保護之利益與交易之安全，暨當事人間之誠
    信及公平，足認該規定僅在於禁遏當事人為一定行為，而非
    否認該行為之私法效力時，性質上應僅屬取締規定而非效力
    規定，當事人間本於自由意思所成立之法律行為，縱違反該
    項禁止規定，亦仍應賦予私法上之法律效果，以合理兼顧行
    政管制之目的及契約自由之保護（最高法院103年度台上字
    第1620號判決意旨參照）。　　
  ②次按公寓大廈共用部分不得獨立使用供做專用部分：如連通
    數個專有部分之走廊或樓梯，及其通往室外之通路或門廳；
    社區內各巷道、防火巷弄不得為約定專用部分；各區分所有
    權人按其共有之應有部分比例，對建築物之共用部分及其基
    地有使用收益之權。但另有約定者從其約定。住戶對共用部
    分之使用應依其設置目的及通常使用方法為之。但另有約定
    者從其約定。前二項但書所約定事項，不得違反本條例、區
    域計畫法、都市計畫法及建築法令之規定；住戶不得於私設
    通路、防火間隔、防火巷弄、開放空間、退縮空地、樓梯間
    、共同走廊、防空避難設備等處所堆置雜物、設置柵欄、門
    扇或營業使用，或違規設置廣告物或私設路障及停車位侵占
    巷道妨礙出入。但開放空間及退縮空地，在直轄市、縣（市
    ）政府核准範圍內，得依規約或區分所有權人會議決議供營
    業使用；防空避難設備，得為原核准範圍之使用；其兼作停
    車空間使用者，得依法供公共收費停車使用。公寓大廈管理
    條例第7條第2款、第9條及第16條第2項固定有明文。經查：
    　
　⑴系爭增建物坐落於系爭土地上，而系爭土地為系爭社區全體
    區分所有權人所共有，此為兩造所不爭執，且系爭增建物現
    況為供通往馬路（即○○路）之對外聯絡通路及門廳（即有管
    理室及垃圾間）使用，亦有土地登記謄本、臺中市○○地政事
    務所110年10月22日○○地所二字第1100010934號函及檢附之
    附圖、現場照片等在卷可佐（見原審卷第117至122、289至2
    91頁、第41至53頁），則系爭土地依公寓大廈管理條例第7
    條第2款之規定，自不得為約定專用部分，當無違反關於約
    定專用規定之虞。
  ⑵公寓大廈管理條例對於違反第9條第3項規定之效力如何，並
    未規定，是區分所有權人所為行為，違反上開法律規定者，
    自應視其所違反者，係取締規定或效力規定而定其效力。又
    建築法第25條規定：建築物非經申請直轄市、縣（市）（局
    ）主管建築機關之審查許可並發給執照，不得擅自建造或使
    用或拆除；同法第73條第2項規定：建築物應依核定之使用
    類組使用，其有變更使用類組或有第9條建造行為以外主要
    構造、防火區劃、防火避難設施、消防設備、停車空間及其
    他與原核定使用不合之變更者，應申請變更使用執照。但建
    築物在一定規模以下之使用變更，不在此限。違反上開規定
    者，分別依建築法第86條、第91條第1項第1款規定，主管機
    關得對違反者科處罰鍰等加以制裁，以禁遏其行為，足見前
    揭規定，係屬取締規定，而非效力規定，當事人所成立之法
    律行為，並不因而無效，此觀臺灣地區各縣市內充斥者違章
    建築，而主管機關並非立即查報並逕予拆除，即可為印證。
    本件系爭增建物雖經主管機關認定屬新違章建築，有臺中市
    政府都市發展局110年4月19日中市都違字第1100064148號函
    為證（見原審卷第167頁），然此乃主管機關對於未依上述
    建築法規定，申請建照執照之建物所為權責處理，其違反者
    僅應受行政裁罰，尚不得執此為由，逕謂上訴人與○○公司所
    簽立之房屋預定買賣契約書及個別磋商條款之約定當然無效
    。故上訴人主張上述透過房屋預定買賣契約書及個別磋商條
    款達成合意之分管契約，因違反禁止規定而無效云云，自無
    足採。
  ⑶承上，本件上訴人所簽立之房屋預定買賣契約書及個別磋商
    條款之約定既非無效，則仍有拘束上訴人及系爭社區其他所
    有權人之效力，故系爭增建物既本於系爭社區各該住戶之所
    有權人，於購屋時所簽立之契約約定而為建造，系爭增建物
    中之管理室，其設置之目的實涉及系爭社區門戶進出及安全
    維護所必需，自難逕認有何妨害系爭社區全體共有人之利益
    ，況系爭增建物之設置，經原審現場實測後亦查無使上訴人
    之車輛通行受到妨害之情形存在，要難認有何侵害上訴人有
    不能順利通行巷道通路之損害。故上訴人主張系爭增建物之
    設置構成侵權行為，亦非可採。
六、綜上所述，上訴人主張依民法第184條第1項前段、第2項、
    第821條準用第767條第1項中段規定，請求被上訴人將系爭
    土地上之系爭增建物拆除，均無理由，不應准許。從而原審
    為上訴人敗訴之判決，核無違誤。上訴論旨指摘原判決不當
    ，聲明廢棄改判，為無理由，應駁回其上訴。　　　　
七、本件事證已臻明確，兩造其餘之攻擊或防禦方法及所用之證
    據，經本院斟酌後，認為均不足以影響本判決之結果，爰不
    逐一論列，附此敘明。
八、據上論結，本件上訴為無理由，依民事訴訟法第449條第1項
    、第78條，判決如主文。
中　　華　　民　　國　　111 　年　　10　　月　　19　　日
                  民事第三庭    審判長法　官  黃玉清
　　　　　　　　　　　　　　          法　官  葛永輝
　　　　　　　　　　　　　　　        法　官  許旭聖
正本係照原本作成。
如不服本判決，應於收受送達後20日內向本院提出上訴書狀，其
未表明上訴理由者，應於提出上訴後20日內向本院補提理由書狀
（均須按他造當事人之人數附繕本）。因疫情而遲誤不變期間，
得向法院聲請回復原狀。
上訴時應提出委任律師或具有律師資格之人之委任狀；委任有律
師資格者，另應附具律師資格證書及釋明委任人與受任人有民事
訴訟法第466條之1第1項但書或第2項所定關係之釋明文書影本。
如委任律師提起上訴者，應一併繳納上訴裁判費。

                                      書記官  江丞晏 
　　　　　
中　　華　　民　　國　　111 　年　　10　　月　　19　　日